【裁判字號】    98,上易,178
【裁判日期】    980825
【裁判案由】    清償借款
【裁判全文】
臺灣高等法院民事判決                 98年度上易字第178號
上  訴  人  乙○○
訴訟代理人  桂大正律師
被 上訴 人  戊○○
訴訟代理人  陳志斌律師
上列當事人間請求清償借款事件，上訴人對於中華民國97年11月
5日臺灣士林地方法院97年度訴字第197號第一審判決提起上訴，
被上訴人並為訴之追加，經本院於98年8月11日言詞辯論終結，
玆判決如下：
    主      文
一、原判決關於命上訴人給付被上訴人之金額，超過新台幣伍拾
    肆萬伍仟元及自97年5月4日起至清償之日止，按年息5%計算
    之利息部分，及該部分假執行之宣告，並除確定部分外，訴
    訟費用之裁判均廢棄。
二、上開廢棄部分，被上訴人於第一審之訴及假執行之聲請均駁
    回。
三、上訴人其餘上訴駁回。
四、上訴人應另給付被上訴人新台幣壹佰陸拾參萬參仟參佰參拾
    參元及自98年8月11日起至清償之日止，按年息5%計算之利
    息。
五、被上訴人其餘追加之訴駁回。
六、第一、二審及追加之訴訴訟費用，除確定部分外，由被上訴
    人負擔十分之一，餘由上訴人負擔。
七、本判決第四項、第六項所命給付，於被上訴人提供新台幣陸
    拾萬元之擔保後，得假執行。但如上訴人為被上訴人預供新
    台幣壹佰陸拾參萬參仟參佰參拾元之擔保，得免為假執行。
八、被上訴人其餘假執行之聲請駁回。
    事實及理由
一、本件被上訴人於原審請求上訴人返還借款新台幣（下同）60
    萬元及其法定遲延利息，嗣於本院審理中追加請求另筆200
    萬元借款及法定遲延利息，核與民事訴訟法第446條第1項但
    書、第255條第1項第3款規定相符，追加程序合法，應先敘
    明。
二、被上訴人主張：兩造前為任職於訴外人中視新娘婚紗攝影禮
    服公司之同事，上訴人於民國94年11月初與其配偶陳敬文2
    人，以上訴人所經營之跨世紀婚紗攝影有限公司（下稱跨世
    紀婚紗公司）擬擴大業務需要短期周轉金為由，向伊借款20
    0萬元，並保證於94年11月16日將連同先前向伊借款之90 萬
    元一併歸還。伊配偶丙○○遂於94年11月9日將其所有200
    萬元（下稱系爭200萬元借款）匯至上訴人銀行帳戶內，陳
    敬文並於當日簽發相同金額之本票以保證借款債務。94年11
    月16日上訴人僅償還先前所借貸之90萬元並附加5萬元利息
    ，至於系爭200萬元借款則稱將於95年3月15日歸還，並分別
    於94年12月、95年1月、2月各支付10萬元充當利息。嗣上訴
    人又於95年1月初以年關將近，需要資金為由再向伊借貸60
    萬元，並保證3個月後與系爭200萬元借款之本金及利息一併
    歸還，伊遂於同年1月3日復將60萬元（下稱系爭60萬元借款
    ）匯入上訴人銀行帳戶內。伊於95年3月底請求上訴人返還
    系爭260萬元借款，上訴人遂交付跨世紀婚紗公司為發票人
    ，華南銀行松山分行UC00000000號、發票日95年12月31 日
    、票面金額為50萬元之支票予伊，表示先返還借款部分本金
    ，詎該支票經伊屆期提示不獲兌現等情，於原審依民法消費
    借貸契約之法律關係，請求上訴人給付伊60萬元及自97年5
    月4日起至清償日止按年息百分之五計算之利息。（原審判
    決命上訴人應如數給付）對於上訴人之上訴，答辯聲明：上
    訴駁回。另於本院追加主張系爭200萬元亦為上訴人所借用
    ，上訴人另應返還等語，並追加聲明：(一)上訴人應另給付被
    上訴人200萬元暨自98年5月26日起至清償日止，按年息百分
    之五計算之利息。(二)願供擔保，請准宣告假執行。
三、上訴人則以：被上訴人與其夫丙○○因投資陳敬文之當鋪生
    意，將系爭借款作為當鋪生意資金，收取每月5分（5%）之
    高額利息，伊僅因陳敬文積欠卡債，恐受強制執行，而將銀
    行帳戶借予陳敬文使用，以為其資金往來之工具，系爭借款
    之借用人均為陳敬文，兩造間並無成立投資合作經營事業或
    消費借貸之合意，況伊於94年11月至95年1月間，資力超過
    200 萬元，無庸支付高額利息向被上訴人借貸。再者，系爭
    200 萬元借款係由丙○○所匯，貸與人應為丙○○，並非被
    上訴人等語，資為抗辯。並對於原判決提起上訴，聲明：(一)
    原判決不利於上訴人部分廢棄。(二)上廢棄部分，被上訴人在
    第一審之訴駁回。另就被上訴人追加之訴，答辯聲明：(一)追
    加之訴駁回。(二)如受不利判決，願供擔保免為假執行。
四、兩造不爭執之事項：
  (一)丙○○於94年11月9日匯款200萬元至上訴人於建華銀行土城
    分行帳戶（帳戶號碼為0000000000000-0），上訴人之夫陳
    敬文則交付94年11月9日期、面額200萬元之本票。
  (二)被上訴人於95年1月3日匯款60萬元至上訴人上開帳戶。
  (三)上訴人交付由其擔任負責人之跨世紀婚紗公司、發票日95年
    12月31日、票據號碼UC00000000、票面金額為50萬元之支票
    予被上訴人，經被上訴人屆期提示，因存款不足而遭退票。
五、玆就兩造爭執之事項，分別判斷如下：
  (一)關於系爭260萬元交付之原因部分：就此，被上訴人主張係
    上訴人向其借款，上訴人則辯稱係丙○○投資陳敬文之當鋪
    之資金等語。查丙○○前認上訴人及陳敬文涉犯詐欺罪嫌，
    向臺灣士林地方法院檢察署檢察官提出告訴（案號：臺灣士
    林地方法院檢察署96年度偵字第5636號、96偵續字第305 號
    ，下稱偵字第5636號、偵續字第305號），於該刑事案件偵
    查中，陳敬文稱：先前曾向被上訴人夫妻借款90萬元，後連
    同利息返還95萬元，之後又借款200萬元及60萬元，利息是1
    個月10萬元，差不多繳半年，並未向被上訴人夫妻說要投資
    ，而是說要借錢等語（見偵字第5636號卷，5頁、6頁），有
    前開偵查卷宗影本可按。證人己○○於前開偵查案件中，雖
    稱：丙○○是投資200萬元做當鋪生意，地點猜想應該在台
    北市○○街附近的和平當鋪等語（見偵字第5636號卷，24頁
    ），經檢察官質之陳敬文有無此事，陳敬文稱有投資當鋪，
    是在塔悠路之合平當鋪等語（見偵續字第305號卷，44 頁）
    ，然證人即和平當鋪負責人饒大龍，於該案檢察官訊問時，
    證稱：丙○○並未與陳敬文投資和平當鋪，其從未見過上訴
    人、陳敬文、己○○、丁○○及丙○○等語，證人即合平當
    鋪負責人王瀚聰於檢察官訊問時，亦證稱陳敬文沒有投資合
    平當鋪等語（見偵續字第305號卷，45頁、57頁），可見陳
    敬文並未投資和平當鋪或合平當鋪，故證人己○○稱丙○○
    提供陳敬文當鋪所需資金部分之證述，並不可信。又證人即
    曾與上訴人合夥開餐廳之庚○○，於該案檢察官訊問時證稱
    ，上訴人曾告知陳敬文向丙○○借260萬元，曾支付2次利息
    ，每次13萬元，由上訴人收受等語（見偵續字第305號卷，
    57頁），可知系爭260萬元乃為借款，並非投資款，上訴人
    辯稱為投資款，尚非可採。
  (二)關於系爭260萬元由何人借用部分：就此，被上訴人主張系
    爭260萬元為被上訴人借予上訴人，為上訴人借用，上訴人
    則辯稱系爭260萬元縱係借款，亦為陳敬文所借，該帳戶係
    其借予陳敬文使用等語。茲分述如下：
  1.按金錢借貸之貸與人基於借貸契約交付金錢時，通常會將金
    錢交付予借用人，此乃交易之常態，至於貸與人將借款交付
    借用人以外之第三人，必基於當事人間另有約定或出於錯誤
    等特別情事始為如此，故貸與人將借款交付借用人以外之第
    三人，係交易過程中之變態事實，應由主張此變態事實存在
    之當事人，負舉證責任。系爭260萬元為借款而非投資款，
    已如前述。又系爭260萬元已全數匯入上訴人帳戶內，亦為
    兩造所不爭，該款既為借款且已匯入上訴人之帳戶內，屬於
    上訴人得任意支配範圍，自應認為已交付予上訴人。上訴人
    辯稱其非借用人，該款係陳敬文所借，其僅提供帳戶予陳敬
    文使用而已云云，乃主張收受借款之人非借用人之變態事實
    ，依上開說明，應由上訴人就該款非其所借之事實，負舉證
    責任。
  2.上訴人雖舉證人陳敬文、丁○○、庚○○、己○○於前開刑
    事案件檢察官偵查時，及本件原審審理時，分別證稱係陳敬
    文所借之證言為證（見本院卷，53頁、54頁）。然被上訴人
    與陳敬文並非親故，陳敬文以開計程車為業，與被上訴人亦
    無業務上往來關係，被上訴人豈會於陳敬文未提供物上擔保
    之情形，將系爭260萬元借予陳敬文？反之，被上訴人與證
    人丁○○先後與上訴人曾為中視新娘婚紗攝影禮服公司之同
    事，被上訴人嗣又與證人丁○○、庚○○合夥開設餐廳，證
    人丁○○與上訴人則為鄰居，是被上訴人與上訴人及證人丁
    ○○、庚○○關係熱絡，上訴人復經營跨世紀婚紗公司，有
    相當財力，客觀上亦較具交易信用，是被上訴人基於與上訴
    人間之情誼及上訴人之財力狀況，於未受物上擔保之情形下
    ，將系爭260萬元借予上訴人之可能性，顯然大於出借予陳
    敬文。又陳敬文與上訴人曾為夫妻，關係自非尋常，縱現已
    離婚，但因陳敬文已無財產足供清償系爭260萬元，仍不無
    可能出於為上訴人脫免債務之企圖，於刑事案件中自承借款
    ，是難依證人陳敬文之證言，即認系爭260萬元為陳敬文所
    借。又原審審理時，證人丁○○證稱：曾受陳敬文之託送三
    次利息予被上訴人，是後來訴訟才知道陳敬文開立本票予被
    上訴人之事，對陳敬文向被上訴人總共借多少錢，借多少次
    ，不是很清楚，怎麼知道他們有沒有借錢等語（見原審卷，
    108頁、109頁），證人庚○○證稱：有看到陳敬文拿錢予丁
    ○○二次，我印象中應該是陳敬文借的，因為被上訴人有拿
    陳敬文之本票給我看，不知道向被上訴人或丙○○借的等語
    （見原審卷，111頁、112頁），由證人丁○○、庚○○上開
    證言，可知證人並未親自聞見借貸之事實，所言係陳敬文所
    借云云，僅出於推測，自難憑信。又上訴人嗣已簽發50萬元
    之支票以清償系爭260萬元，且證人甲○○亦證稱係上訴人
    向被上訴人夫妻借款等語（見原審卷，173頁、本院卷43頁
    、44頁），足證被上訴人主張係上訴人向其借款，當非虛妄
    ，縱令陳敬文曾委託證人丁○○交付利息，但上訴人與陳敬
    文為夫妻關係，由陳敬文代上訴人交付應付利息予證人丁○
    ○，甚或因上訴人借得系爭260萬元後，轉予陳敬文使用，
    故陳敬文請證人丁○○轉交利息，均有可能，難以丁○○所
    稱曾受陳敬文之託交付利息予被上訴人，即推論系爭260萬
    元為陳敬文所借，何況丁○○亦稱其不知借貸之事，是難憑
    其證言，判斷確為陳敬文所借。又證人庚○○所以認為系爭
    260萬元是陳敬文所借，係因被上訴人曾拿陳敬文所簽發之
    本票予證人觀看。然發票人簽發本票，其可能之原因不限一
    端，其清償自己借款而簽發，固屬可能原因之一，但為清償
    他人借款而簽發，亦屬可能，亦難依證人庚○○之證言，認
    系爭260萬元為陳敬文所借。至於證人己○○雖於前開刑事
    案件及本件原審審理時，證稱係陳敬文所借，用以投資當鋪
    等語，然證人有關陳敬文為投資當鋪而借款之證言，並非可
    信，亦如前述，仍難依其證言為有利於上訴人之認定。
  3.上訴人再以其於94年11月至次年1月間，資力超過200萬元以
    上，無庸支付高利向被上訴人借款等語為辯，並提出活期儲
    蓄存款存摺為證（見原審卷，45頁以下）。然上訴人既經營
    跨世紀婚紗公司，於帳戶內有相當金額之存在，自屬正常，
    此與上訴人真正財力如何，有無另向被上訴人借用系爭260
    萬元，本無必然關係，何況依該存摺記載，於95年1月10日
    以後，存款急遽降為14萬9069元（見原審卷，49-1頁），可
    證上訴人之財力，並不穩定，難認其有上開活期存款，即認
    不必向被上訴人借用系爭260萬元。參酌上訴人於前開刑事
    案件檢察官偵查時，自承於94年11月間向被上訴人借錢時，
    其負欠大約100萬元卡債，用每月薪水3萬元支付等語（見偵
    續字第305號卷，15頁），且有財團法人信用徵信中心查詢
    結果附於該刑事偵查卷內可按（同上卷，25頁），是上訴人
    抗辯其有充分資力，無庸借系爭260萬元云云，尚不可信。
    上訴人既不能證明其所抗辯系爭260萬元係陳敬文借用之事
    實，應認被上訴人主張系爭260萬元為上訴人所借用為可採
    。
  (三)關於系爭260萬元由何人出借部分：查丙○○於原審審理中
    陳稱：丁○○是我太太（指被上訴人）同事，己○○是丁○
    ○先生，丁○○及己○○與乙○○夫妻四人來找我太太談借
    錢的事，我太太基於朋友情誼，而且己○○是警察，很信任
    他們，所以後來匯錢的時候連借據都沒有寫，只開了陳敬文
    的本票（見原審卷，52頁）、200萬元是乙○○向我太太借
    的，但是我匯款的（見原審卷第53頁）、乙○○是向我太太
    開口，我太太有跟我商量，借錢時當場沒有答應，後來想說
    短期借貸應該沒有問題，所以才答應（見原審卷第115頁）
    、200萬是我的錢，60萬是我太太的錢，其實家裡的錢平常
    都是我太太在處理，我只有拿生活費等語（見原審卷第117
    頁）。證人甲○○於原審及本院訊問時，均稱有一次與乙○
    ○、丁○○到家樂福，正好被上訴人打電話來談會錢的事，
    當然丁○○有在電話中勸被上訴人將錢借予乙○○，我與乙
    ○○住隔壁，丁○○住乙○○樓下，我們經常串門子時，（
    指丁○○、乙○○）就有講會錢的事等語（見原審卷，173
    頁、本院卷44頁），依證人丙○○及甲○○之證言，可認系
    爭260萬元係由被上訴人所出借。佐以上訴人與被上訴人有
    同事、朋友等情誼，則被上訴人主張系爭260萬元係其出借
    予上訴人，益臻無疑。
  (四)關於上訴人之抵充抗辯部分：上訴人於原審另抗辯縱認兩造
    間有260萬元之借貸關係存在，被上訴人收受其交付之利息
    60萬元，已超過法定最高利率20%之限制，就超過部分被上
    訴人無請求權，其亦得就超過部分主張抵充原本之債務等語
    （見原審卷，38頁），被上訴人則以兩造原無利息約定之合
    意，但上訴人嗣就200萬元部分自動給付利息3次，每次10萬
    ，合計30萬元，兩造嗣就利息亦達成默示合意，被上訴人主
    張以上訴人應給付之利息先為抵充為再抗辯（見原審卷，23
    7頁）。再分述如下：
  1.查兩造於94年11月9日借貸系爭200萬元時，約定之月息為五
    分，即每100萬元每月以5萬元（5%）計算等情，業據證人己
    ○○於原審證述在卷（見原審卷，103頁），核與被上訴人
    自承於94年12月份、95年1月份及2月份各收取上訴人給付之
    利息10萬元相符（見原審卷，7頁、119頁），當可信為真實
    。被上訴人雖主張兩造於95年1月3日就60萬成立之借貸關係
    ，則未約定利息，上訴人亦未曾給付利息等語。然就系爭20
    0萬元既約定有每月5分之高額利息，顯然被上訴人亦以取得
    此利息為目的，始借款予上訴人，則於其後兩造就60萬元成
    立之借貸，當無不約定利息可能。參諸被上訴人於起訴狀自
    承上訴人於94年9月間，曾向被上訴人借用90萬元，嗣於同
    年11月間連同利息5萬元，合計95萬元一併返還被上訴人，
    其利息亦約為每月5%，以及證人丁○○稱其受陳敬文之託交
    3 次利息予被上訴人，依序為10萬元、13萬元、13萬元，核
    與證人庚○○稱其見過陳敬文託丁○○交付2次各13萬元、
    證人己○○證稱陳敬文曾委託其太太（即丁○○）交付利息
    ，其自己亦曾幫忙陳敬文轉送系爭200萬元之利息一次（10
    萬元）等語（見原審卷，103頁、107頁、112頁），而上訴
    人交付之利息中，扣除支付200萬元之利息10萬元外，另3萬
    元利息，正與60萬元以每月月息5分計算之金額相符等情，
    可認兩造就該60萬元之借貸，亦與系爭200萬元同，均約定
    利息為每月5%。又依上開說明，被上訴人就系爭200萬元收
    受之4個月利息金額為40萬元，就系爭60萬元收受之2個月利
    息金額為6萬元，合計46萬元，被上訴人主張其僅收受30萬
    元之利息，故非可採，上訴人抗辯被上訴人收受60萬元之利
    息，亦無可取。
  2.按約定利率，超過週年百分之二十者，債權人對於超過部分
    之利息，無請求權，民法第205條定有明文。又約定利率超
    過上開限制者，關於超過部分之抵利約定，應以之充償原本
    （院字第1792號解釋參照）。系爭200萬元依週年20%計算，
    其4個月借期之最高利息為3萬3333元（計算式：$0000000*5
    % /12×4＝33333，元以下四捨五入），被上訴人收取40萬
    元，超過之36萬6667元（計算式：40萬元-3萬3333元＝36萬
    6667元），被上訴人無請求權，應抵充原本，抵充後本金部
    分為163萬3333元（200萬-36萬6667元＝163萬3333元），同
    理，系爭60萬元部分，其2個月借期之最高利息為5000元（
    計算式：$600000×5%/12×2＝$5000），被上訴人收取6萬
    元，超過之5萬5000元應抵充原本，抵充後之本金為54萬
    5000元（60萬元-5萬5000元＝54萬5000元）。是於上開本金
    及法定遲延利息範圍內，被上訴人之請求，應屬可採。逾此
    金額之請求，則無可採。再者，上訴人所支付超過法定最高
    利率之利息部分，既抵充原本而不存在，被上訴人主張以上
    訴人應給付之遲延利息為抵充，即無可採。
六、綜上所述，被上訴人於原審本於消費借貸之法律關係，請求
    上訴人給付60萬元及自起訴狀繕本送達後之97年54日起至清
    償之日止，按年息5%計算之利息，於54萬5000元本息範圍內
    ，為有理由，應予准許。逾此範圍之請求，為無理由，應予
    駁回。上開應予准許部分，原審判命上訴人給付，並為假執
    行宣告，於法並無不合。上訴意旨指摘原判決此部分不當，
    聲明廢棄改判，為無理由，應駁回其上訴。上開不應准許部
    分，原審判命上訴人給付及為假執行宣告，則有未洽，上訴
    意旨指摘原判決此部分不當，求予廢棄，為有理由，應由本
    院將原判決此部分廢棄，駁回被上訴人於原審之訴。被上訴
    人於本院追加請求上訴人給付200萬元及自追加起訴狀繕本
    送達翌日（98年8月11日）起至清償之日止，按年息5%計算
    之利息，於163萬3333元本息範圍內，被上訴人之請求為有
    理由，應予准許。逾此範圍之請求，為無理由，應予駁回。
    上開應准許部分，兩造分別陳明願供擔保為准、免假執行宣
    告，均無不合，爰分別酌定相當金額准許之。至於上開不應
    准許部分，被上訴人假執行之聲請亦失所附麗，爰併予駁回
    。
七、據上論結，本件上訴及追加之訴，均為一部有理由、一部無
    理由。依民事訴訟法第449條第1項、第450條、第463條、第
    390條第2項、第392條第2項、第79條，判決如主文。
中    華    民    國    98    年    8     月    25    日
                    民事第七庭
                        審判長法  官  鄭三源
                              法  官  王聖惠
                              法  官  呂太郎
正本係照原本作成。
被上訴人不得上訴。
上訴人如不服本判決，應於收受送達後20日內向本院提出上訴書
狀，其未表明上訴理由者，應於提出上訴後20日內向本院補提理
由書狀（均須按他造當事人之人數附繕本）上訴時應提出委任律
師或具有律師資格之人之委任狀；委任有律師資格者，另應附具
律師資格或第2項（詳附註）所定關係之釋明文書影本。
中    華    民    國    98    年    8     月    27    日
                              書記官  黃千鶴
附註：
民事訴訟法第466條之1（第1項、第2項）：
對於第二審判決上訴，上訴人應委任律師為訴訟代理人。但上訴
人或其他法定代理人具有律師資格者，不在此限。
上訴人之配偶、三親等內之血親、二親等內之姻親，或上訴人為
法人、中央或地方機關時，其所屬專任人員具有律師資格並經法
院認為適當者，亦得為第三審訴訟代理人。證書及釋明委任人與
 受任人有民事訴訟法第466條之1第1項但書


司法院資訊處製作；財團法人民間司法改革基金會備份。
